【裁判字號】    99,交聲,125
【裁判日期】    990430
【裁判案由】    違反道路交通管理處罰條例聲明異議
【裁判全文】
臺灣花蓮地方法院交通事件裁定         99年度交聲字第125號
原處分機關  交通部公路總局臺北區監理所花蓮監理站玉里分站
異  議  人
即受處分人  甲○○
上列異議人即受處分人因違反道路交通管理處罰條例案件，對於
交通部公路總局臺北區監理所花蓮監理站玉里分站於民國99 年4
月1日所為之北監玉裁字第裁45-P00000000 號裁決書聲明異議，
本院裁定如下：
    主  文
原處分關於罰鍰新臺幣肆萬伍仟元部分撤銷。
前項撤銷部分，甲○○汽車駕駛人，駕駛機器腳踏車經測試檢定
酒精濃度超過規定標準，處罰鍰新臺幣貳萬伍仟元。
    理  由
一、原處分意旨略以：異議人即受處分人甲○○於民國97年 7月
    10日2時48分許，騎乘車牌號碼RJQ-222號輕型機車行經花蓮
    縣玉里鎮○○路與民權街口時，經測試酒精濃度超過規定標
    準（0.55以上），爰依道路交通管理處罰條例第35條第 1項
    第 1款及第67條暨違反道路交通管理事件統一裁罰標準及處
    理細則第41條、第43條、第44條規定，裁處異議人罰鍰新臺
    幣（下同）45,000元、 1年內不得考領駕駛執照，並應參加
    道路交通安全講習等語。
二、異議意旨略以：異議人已經緩起訴處分，並繳交處分金，請
    求違規罰鍰不用執行云云。
三、按汽車駕駛人飲用酒類後，其吐氣所含酒精濃度超過每公升
    0.25毫克以上者，不得駕車；又汽車駕駛人，駕駛汽車經測
    試檢定，有酒精濃度超過規定標準者，處1 萬5,000 元以上
    6萬元以下罰鍰，當場移置保管其車輛及吊扣其駕駛執照1年
    ，並應接受道路交通安全講習，道路交通安全規則第114 條
    第2款及同條例第35條第1項第1款、第24條第1項第2 款分別
    定有明文。次按94年2月5日公布，95年2月5日施行之行政罰
    法第26條規定：「一行為同時觸犯刑事法律及違反行政法上
    義務規定者，依刑事法律處罰之。但其行為應處以其他種類
    行政罰或得沒入之物而未經法院宣告沒收者，亦得裁處之。
    前項行為如經不起訴處分或為無罪、免訴、不受理、不付審
    理之裁判確定者，得依違反行政法上義務規定裁處之。」即
    所謂一事不二罰原則，探究其立法目的，無非以一行為同時
    觸犯刑事法律及違反行政法上義務規定時，由於刑罰與行政
    罰同屬不法行為之制裁，而刑罰之懲罰作用較強，依刑事法
    律處罰即足資警惕，實無一事二罰再處行政罰之必要，且刑
    事法律處罰，由法院依法定程序為之，較符合正當法律程序
    ，應予優先適用，但罰鍰以外之沒入或其他種類行政罰，因
    兼具維護公共秩序之作用，為達行政目的，行政機關仍得併
    予裁處。故汽車駕駛人酒後駕車時，如同時觸犯刑法第 185
    條之3 之公共危險罪者，道路交通主管機關除依行政罰法第
    26條第1 項但書規定，處以其他種類行政罰外，關於行政罰
    鍰部分，即應依行政罰法第26條、同條例第10條等規定移送
    地方法院檢察署處理，其後非有行政罰法第26條第2 項所定
    不起訴等事由，不得裁處行為人罰鍰。至酒後駕車經檢察官
    為緩起訴處分，並命駕駛人向公益團體捐款或提供義務勞務
    者，駕駛人係履行檢察官為緩起訴處分命令，此等命令名義
    上雖非刑罰，但仍是一種特殊的處遇措施，造成駕駛人之財
    產減少或義務增加，性質上亦屬干預人民自由之處分，與刑
    事制裁無異，實質上則為刑事處罰。再者，縱認該捐款命令
    因未經法院裁判所為之處罰，非刑事處分，但捐款行為究具
    行政罰鍰之性質，自不應就同一行為再受行政罰鍰（臺灣高
    等法院96年11月刑事庭庭長法律問題研討會決議參照）。
四、次按94年12月28日修正公布，自95年7月1日施行之道路交通
    管理處罰條例第35條第8 項對於有酒精濃度超過規定標準而
    駕駛車輛者規定：「前項汽車駕駛人，經裁判確定處以罰金
    低於本條例第92條第3 項所訂最低罰鍰基準規定者，應依本
    條例裁決繳納不足最低罰鍰之部分」。上開道路交通管理處
    罰條例第35條第8項之規定，核屬行政罰法第26條第1項之特
    別規定。而緩起訴處分本質上係屬實質刑事制裁，受處分人
    向公益團體支付一定金額的負擔，可實質相當於行政罰法第
    26條第1 項所指「依刑事法律」處罰，具有實質的刑罰效果
    ，為避免經法院判決有罪處以刑法所規範的刑罰種類罰金（
    或易科罰金）並確定者，尚需繳納不足罰鍰部分，而經緩起
    訴確定者，反而不得裁決繳納差額之不公平現象，且若緩起
    訴捐款金額低於最低罰鍰金額，亦有失公平之考量，本為相
    同事物應為相同處理之法理，上開條文所謂「經裁判確定」
    應包括緩起訴處分確定（臺灣高等法院97年11月法律座談會
    第39號提案研討結果參照）。
五、經查，異議人對於其有上開違規事實，並不爭執，又異議人
    因公共危險案件，經臺灣花蓮地方法院檢察署檢察官以97年
    度偵字第4315 號為緩起訴處分，諭知緩起訴期間1年，並命
    其向國庫支付2 萬元，嗣經臺灣高等法院花蓮分院檢察署以
    97年度上職議字第513號駁回再議確定，緩起訴期間自97 年
    11月3日起至98年11月2日止、異議人已繳交2 萬元及緩起訴
    處分期滿未經撤銷等事實，有舉發違反道路交通管理事件通
    知單、臺灣花蓮地方法院檢察署緩起訴處分書、臺灣高等法
    院花蓮分院檢察署處分書、臺灣高等法院被告前案紀錄等各
    1 份附卷可憑，是異議人有上開違規事實，應堪認定。再異
    議人於上開時、地酒後違規騎乘機車，經警測得其呼氣酒精
    濃度超過每公升0.55毫克，依違反道路交通管理事件統一裁
    罰基準表關於騎乘機器腳踏車而測得其酒精濃度超過每公升
    0.55毫克以上者，所處之最低罰鍰為45,000元，是異議人依
    檢察官緩起訴處分支付2 萬元予國庫，仍有不足，自應就差
    額25,000元部分予以裁罰，以資適法。
六、綜上所述，原處分裁處異議人罰鍰45,000元部分，核與行政
    罰法第26條第1 項前段、第2 項規定不符，異議人此部分之
    異議為有理由，應由本院撤銷該部分之原處分，改諭知如主
    文第2項所示之罰鍰，以資適法。至同裁決書另裁處1年內不
    得考領駕駛執照及應參加道路安全講習部分，既非異議人聲
    明異議之範圍內，本院自不予審究，附此說明。
七、據上論斷，應依道路交通案件處理辦法第20條前段，裁定如
    主文。
中    華    民    國    99    年    4     月    30    日
                  交通法庭      法  官  李世華
上列正本證明與原本無異。
如對本裁定不服，應於送達後5 日內，向本院提出抗告狀（應抄
附繕本）。
中    華    民    國    99    年    4     月    30    日
                                書記官  惲文華

司法院資訊處製作；財團法人民間司法改革基金會備份。
